【裁判字號】    99,台上,1868
【裁判日期】    990330
【裁判案由】    違反毒品危害防制條例
【裁判全文】
最高法院刑事判決            九十九年度台上字第一八六八號
上  訴  人  乙○○
            甲○○
上 列一 人
選任辯護人  張權律師
上  訴  人  丙○○  男民國○○年○月○日生
                    身分證統一編號：Ｚ000000000
                    住台灣省宜蘭縣羅東鎮○○街122之7號
上列上訴人等因違反毒品危害防制條例案件，不服台灣高等法院
中華民國九十八年十二月八日第二審判決（九十八年度上訴字第
一九三二號，起訴案號：台灣宜蘭地方法院檢察署九十七年度偵
字第四一七六號、九十七年度毒偵字第九四九號），提起上訴，
本院判決如下：
    主  文
上訴駁回。
    理  由
按刑事訴訟法第三百七十七條規定：上訴於第三審法院，非以判
決違背法令為理由，不得為之。是提起第三審上訴，應以原判決
違背法令為理由，係屬法定要件，如果上訴理由書狀並未依據卷
內訴訟資料，具體指摘原判決不適用何種法則或如何適用不當，
或所指摘原判決違法情事，顯與法律規定得為第三審上訴理由之
違法情形，不相適合時，均應認其上訴為違背法律上之程式，予
以駁回。茲分別論述如下：
甲、上訴人乙○○部分：
本件原審經審理結果，認為上訴人乙○○販賣第一級毒品海洛因
之犯行罪證明確，因而撤銷第一審之科刑判決，改判論乙○○以
販賣第一級毒品罪，處有期徒刑十六年，並為相關從刑之諭知。
已詳敘調查、取捨證據之結果及憑以認定犯罪事實之心證理由。
並就乙○○否認犯行之供詞及其所辯各節認非可採，詳加指駁。
從形式上觀察，原判決並無足以影響判決結果之違法情形存在。
上訴意旨略以：(一)、同案被告池輝峰（已經第一審判處轉讓第一
級毒品罪刑確定）與周仁豐（已經第一審判處施用及轉讓第一級
毒品罪刑確定）於原審審理中供稱：毒品係乙○○免費提供；電
池則係伊等借給乙○○等語，與其等於偵查中所稱係以電池作為
價金，向乙○○購買海洛因等詞矛盾。且周仁豐於原審中曾稱其
於台灣宜蘭監獄（下稱宜蘭監獄）及第一次偵查中，因懷恨乙○
○、恐罹重典，所述有偏頗之虞，原判決逕將之採為證據，顯有
違誤。又池輝峰與周仁豐偵查中所述有不可信之情況，應無證據
能力，則原判決顯係以乙○○之自白為有罪判決之唯一證據，復
以乙○○於宜蘭監獄所為自白，係基於監所管理人員之脅迫而為
，不具任意性，亦不得採為證據，原判決援為認定事實之基礎，
其採證違法。(二)、原判決未敘明其採信周仁豐第一次偵查中有偏
頗之虞之供述，而不採信第二次偵查中所述之理由。又依周仁豐
於原審審理中所述：乙○○沒有說要賣其毒品，其也沒有說要向
乙○○買毒品等語，足見乙○○與周仁豐間並未就毒品交易達成
合意，原判決未說明不採上開有利證述之理由，均有理由不備之
違法。(三)、周仁豐於原審審理中稱其不知悉海洛因在監獄裡之價
格，（在監獄裡）海洛因不容易拿到等語，復參酌卷內無積極證
據足資證明電池四十條之價值低於監獄中之毒品價值，又參以證
人陳建勝於原審審理中所述，於監獄中互借電池實屬常情，則乙
○○與周仁豐間倘係以交換之意思互換毒品與電池，自不具牟利
之意圖，原判決未敘明其憑以認定乙○○具有營利意圖之依據，
有判決不備理由之違法。(四)、原判決以乙○○遲至原審最後一次
審理期日始提出周仁豐書寫之信函，該信函有迴護乙○○之虞，
且內容與事實不符，不足採為有利於乙○○之認定。惟於監所內
遞送或收受信函，須經由監所長官，難以及時取得，原判決不察
，有應於審判期日調查之證據而未予調查之違法云云。惟按：(一)
、刑事訴訟法第一百五十九條之一第二項規定：「被告以外之人
於偵查中向檢察官所為之陳述，除顯有不可信之情況者外，得為
證據。」已揭示被告以外之人於偵查中向檢察官所為之陳述，原
則上為有證據能力，僅於顯有不可信之情況，始例外否定其得為
證據。是被告如未主張顯有不可信之情況時，檢察官自無從就無
該例外情形而為舉證，法院亦無庸在判決中說明無例外情形存在
之必要；僅於被告主張有例外情形而否定其得為證據時，法院始
須就有無該例外情形予以調查審認。本件證人即共同被告池輝峰
、周仁豐於偵查中向檢察官所為之陳述，原則上具有證據能力；
原判決復說明乙○○及其辯護人於原審均表示無意見而不予爭執
（見原判決第七頁，理由甲、二之５），其無例外不得作為證據
之理由，揆諸上開說明，並無違法可言。上訴意旨執此指摘，尚
非合法之第三審上訴理由。(二)、被告或共同正犯之自白不得作為
有罪判決之唯一證據，仍應調查其他必要之補強證據以察其是否
與事實相符，所謂補強證據，並非以證明犯罪構成要件之全部事
實為必要，倘其得以佐證自白之犯罪非屬虛構，能予保障所自白
事實之真實性，即已充分。又得據以佐證者，雖非直接可以推斷
被告之犯行，但以此項證據與被告之自白為綜合判斷，足以認定
犯罪事實者，仍不得謂非補強證據。原判決綜合乙○○於偵查中
之自白，核與證人周仁豐、池輝峰於偵查中所證述之情節相符，
證人即宜蘭監獄信二舍二房房長李國輝於偵查中結證：電池在宜
蘭監獄受刑人間之功能等同現金，可於受刑人間流通使用之情形
。並參酌周仁豐、池輝峰於周仁豐購得摻有海洛因之膠囊後，即
在宜蘭監獄第五工場庫房內將膠囊拆開加以朋分，周仁豐將其所
分得之海洛因摻進香菸施用；池輝峰則將其所分得部分包覆於紙
張內，並將之藏放於甲○○收信之信封內，置於甲○○床舖下，
嗣經宜蘭監獄查扣，而該扣案之白色粉末一包，經送檢驗之結果
，確含海洛因成分（原淨重0.07公克，取樣0.02公克用罄，驗餘
淨重0.05公克），亦有台灣檢驗科技股份有限公司（下稱台灣檢
驗公司）之檢驗報告在卷可稽，本於推理作用，為認定犯罪事實
之基礎，並非僅以乙○○於偵查中之自白，為其論罪之唯一憑據
甚明，自無採證違法可言。又原判決並未援引乙○○於宜蘭監獄
所為自白，資為不利於乙○○之論罪證據。乙○○上訴意旨指摘
其於宜蘭監獄所為自白，不具任意性，原判決採證有誤云云，自
非依據卷內資料執為指摘之合法上訴理由。(三)、原判決已就本件
因乙○○否認有販賣毒品並從中賺取差價，故無法確認乙○○有
償提供毒品所得取之利潤，惟因毒品販賣之利得，除販賣者坦承
之外，實難查得實情，然販賣第一級毒品犯行之法定刑度甚重，
係眾所週知之事實，依一般經驗法則，販賣第一級毒品者鋌而走
險，無甘冒受查緝之風險而平白轉讓毒品之理，應係意在營利。
故本件乙○○係基於營利之意圖，出售海洛因以牟利，堪予認定
等旨，論敘綦詳，說明乙○○應構成販賣海洛因之理由明確。上
訴意旨謂原判決有理由不備之違法，核屬憑持己見之任意指摘，
不得執為合法之第三審上訴理由。其餘上訴意旨，經核亦係置原
判決所為明白論斷於不顧，仍持已為原判決指駁之陳詞再事爭辯
，及對於事實審法院取捨證據與自由判斷證據證明力之職權行使
，徒以自己之說詞，任意指摘，難認已符合首揭法定之第三審上
訴要件。其上訴違背法律上之程式，俱應予駁回。
乙、上訴人甲○○、丙○○部分：
本件原審經審理結果，認為上訴人甲○○、丙○○施用第一級毒
品海洛因之犯行，均罪證明確，因認第一審分別論甲○○、丙○
○以施用第一級毒品罪，各處有期徒刑八月、十月（丙○○係累
犯）之判決，為無不合，予以維持，駁回甲○○、丙○○二人在
第二審之上訴。已詳敘調查、取捨證據之結果及憑以認定犯罪事
實之心證理由。並就甲○○、丙○○否認犯行之供詞及其所辯各
節認非可採，詳加指駁。從形式上觀察，原判決並無足以影響判
決結果之違法情形存在。甲○○上訴意旨略以：(一)、宜蘭監獄衛
生科人員非經審判長、受命法官或檢察官選任適格之鑑定人，原
審又未於審判期日命鑑定人對上開單位製作之尿液檢驗結果為報
告，逕採為判決基礎，有判決不適用法則及應於審判期日調查之
證據而未予調查之違法。(二)、台灣宜蘭地方法院檢察署採集之頭
髮檢體名單及頭髮分析檢驗結果名單，均無甲○○之姓名，足見
甲○○並未接受毛髮鑑定，原判決逕將之採為認定甲○○施用海
洛因之依據，有調查職責未盡及理由不備、矛盾之違法。(三)、甲
○○於民國九十七年四月二日經檢察官訊問，係先諭知被告之告
知義務，嗣即為證人作證義務及證人具結之諭知，對於之後之訊
問究係以被告或證人身分為之，則未予諭知，使甲○○於訊問時
，認其就自己部分倘不為上開陳述，即有遭偽證罪訴追之壓力，
難認其所為自白具有任意性，原判決逕採為判決基礎，有判決不
適用法則及調查職責未盡之違法。(四)、池輝峰與甲○○於本案中
具有對向性關係，有為脫免轉讓毒品罪嫌而嫁禍甲○○之可能，
原審未調查卷內有無補強證據足資佐證，即逕為不利於甲○○之
認定，有違證據法則，且有調查職責未盡之違法。(五)、甲○○於
宜蘭監獄中所稱伊於案發時有服用工場備用之感冒藥，證人許祥
平、李俊德於偵查中所稱宜蘭監獄之檢驗結果可能出現偽陽性反
應等語，與證人即宜蘭監獄衛生科代理科長王興郎於偵查中稱渠
等僅係初步檢驗，結果要以檢驗單位為準等語相符，原判決未予
詳查，復未酌採台灣檢驗公司之濫用藥物尿液檢驗報告，有違經
驗及論理法則，亦有調查職責未盡及理由不備之違法等語。丙○
○上訴意旨略稱：(一)、丙○○及周仁豐所為自白互不相符，卷內
復查無其他積極證據足資佐證其可信性，原判決逕採為判決基礎
，與刑事訴訟法第一百五十六條第二項規定有違。(二)、丙○○雖
於偵查中稱周仁豐曾告知香菸內有加料等語，惟丙○○對於加料
之內容毫不知悉，原判決逕為認定，有判決不備理由之違法。(三)
、依丙○○於宜蘭監獄談話內容所載，足見丙○○係於九十七年
二月二十七日上午吸用香菸，於同日下午十五時三十分，主管即
告知丙○○至衛生科驗尿，未逾二十四小時，原判決未敘明丙○
○確切之採尿時間，即逕認丙○○採尿時間距施用毒品之時間已
逾二十四小時，有理由不備之違法。(四)、行政院衛生署管制藥品
管理局（下稱藥品管理局）九十六年十二月七日管檢字第096001
2608號函及法務部法醫研究所（下稱法醫所）九十八年八月二十
八日法醫毒字第0980003891號函中，對於毒品可檢測時間之長短
，認定不同；宜蘭監獄衛生科人員與台灣檢驗公司所為之檢驗結
果亦不相同，原判決未說明究以何者為認定依據及憑採之理由，
俱有判決不備理由之違法。(五)、依周仁豐於第一審及原審審理中
所述，丙○○所抽之香菸並未摻有海洛因，且丙○○之尿液經台
灣檢驗公司檢驗結果，亦未檢出嗎啡陽性反應，又依宜蘭監獄所
用簡易試劑說明書所載丙○○尿液呈嗎啡、安非他命陽性反應之
內容，及證人王興郎、許祥平、李俊德於偵查中所述，均無法認
定丙○○施用毒品之事實，原判決未說明不採上開有利證據之理
由，有理由不備之違法云云。惟查：(一)、行政院依毒品危害防制
條例第三十三條所制定之特定人員尿液採驗辦法規定，法務部所
屬監、所之收容人，為有實施尿液採驗必要之對象。原判決已就
宜蘭監獄符合法定程序對甲○○、丙○○等人採尿並以簡易試劑
檢驗，其過程並無不法，則所得結果，自有證據能力，其等選任
辯護人認無證據能力，容有誤會，業於理由內論駁甚詳。上訴意
旨就此有關判定證據能力之問題重為爭執，自非適法之第三審上
訴理由。(二)、證據之取捨及犯罪事實之認定，乃事實審法院之職
權，苟其取捨，不違背經驗法則或論理法則，不得任意指為違法
；又證據之證明力如何，由事實審法院本於確信自由判斷之，此
項自由判斷之職權行使，苟係基於吾人日常生活之經驗，而未違
背客觀上應認為確實之定則，又已敘述其何以為此判斷之理由者
，亦不容漫指為違法，而據為適法之第三審上訴理由。原判決認
定甲○○、丙○○二人有本件施用海洛因之犯罪事實，其中甲○
○部分，係依憑證人池輝峰，以及與甲○○同舍房之陳威豪、房
長李國輝於檢察官偵查中分別結證：甲○○確有施用海洛因之情
節；甲○○於九十七年二月二十八日為宜蘭監獄人員採集之尿液
，經該監獄衛生科人員以簡易試劑檢驗，結果呈嗎啡陽性反應，
有宜蘭監獄收容人不定期採尿登記簿在卷足按。再參酌宜蘭監獄
人員於甲○○之信封內查獲扣案白色粉末，經送檢驗結果，確含
海洛因成分，此有台灣檢驗公司檢驗報告在卷可稽等證據資料以
為論斷。至於丙○○部分，則係依憑丙○○於偵查中自白，核與
證人周仁豐於偵查中證稱：當時我吸了幾口之後就交給丙○○，
丙○○有吸等語相符。證人周仁豐於第一審審理時，經丙○○詰
問時復證稱：「（丙○○問：當天我與你到廁所抽香菸時，你說
香菸有加料，是指何意？）我（周仁豐）是問你（丙○○）是否
要抽有加料的，所謂的加料就是號仔（指海洛因）」等語明確。
丙○○於九十七年二月二十八日被採集之尿液，經宜蘭監獄衛生
科人員先以簡易試劑檢驗，結果呈嗎啡陽性反應，亦有宜蘭監獄
收容人不定期採尿登記簿在卷足按以為論斷。而以甲○○、丙○
○二人否認犯罪，所辯均不足採信。且敘明：(1)甲○○、丙○○
二人之尿液經送台灣檢驗公司檢驗結果，雖呈嗎啡陰性反應；惟
按依藥品管理局九十六年十二月七日管檢字第0960012608號函及
法醫所九十八年八月二十八日法醫毒字第0980003891號函所說明
，甲○○施用輕微之量；及依丙○○自承僅僅吸食一、二口之情
形觀之，其施用海洛因之量甚微，經人體之代謝後，殘留於體內
之嗎啡反應恐亦甚微，故於確認檢驗中雖未檢出甲○○、丙○○
之尿液有嗎啡陽性反應，然綜合上情，亦難解免其等確有施用第
一級毒品海洛因之事實。且甲○○施打海洛因時間係九十七年二
月二十六日十七時五十分許，而其採尿日期為同年二月二十八日
（宜蘭監獄談話筆錄誤載為同年月二十七日下午），有宜蘭監獄
收容人不定期採尿登記簿在卷可按；丙○○施用海洛因時間係同
年二月二十七日上午，而丙○○採尿日期為同年二月二十八日十
四時十五分許（宜蘭監獄談話筆錄誤載為同年月二十七日下午）
，業據丙○○於宜蘭監獄調查時坦認在卷，亦有宜蘭監獄收容人
不定期採尿登記簿在卷可按。則甲○○、丙○○施用毒品後至採
尿時間已逾二十四小時，且施用海洛因未達低劑量（三至七毫克
），故台灣檢驗公司在其尿液中雖未檢出嗎啡陽性反應，然仍不
得據為有利於甲○○及丙○○之證明。(2)證人即法務部調查局（
下稱調查局）第六處調查員許祥平、李俊德固於檢察官訊問時證
述：甲○○毛髮送驗結果呈嗎啡陰性反應等語，然依調查局九十
七年五月十二日調科壹字第09700138420 號鑑定書肆、備註二載
稱：依文獻記載，頭髮平均生長速率為每月０．八至一．四公分
，惟不同個體在不同時間其頭髮生長速率有差異性，……，本案
送驗二十九人（含甲○○）頭髮長度約為一公分，依採集頭髮日
期，其頭髮部位推算大約參考時間區為九十七年三月至同年二月
。而人體開始施用海洛因後二週至三個月之內，於靠近基部頭髮
中可檢測到嗎啡成分，而頭髮末梢幾乎無法檢出嗎啡成分（藥品
管理局九十六年四月十三日管檢字第0960003644號函參照），則
本件甲○○依前開揭調查局函備註說明，既係採取頭髮部位末梢
一公分之毛髮，並非採取基部頭髮送驗，參諸藥品管理局上揭函
釋，自難檢出嗎啡成分，是上開二位證人證詞及調查局上述鑑定
結果自難採為有利於甲○○之認定。(3)宜蘭監獄衛生科科長王興
郎於偵查中證述：宜蘭監獄僅是以簡易試劑做初步檢驗，結果要
以檢驗單位為準云云，並非有利於丙○○等人之證言等情。俱依
卷證說明審認、論駁綦詳。其推理論斷衡諸經驗及論理等證據法
則皆無違背，亦無上訴意旨所指認定事實不依證據、應於審判期
日調查之證據而未予調查、判決不備理由或理由矛盾等違法情形
，執此指摘，亦非上訴第三審之合法理由。又雖甲○○於九十七
年四月二日檢察官訊問時，係以證人身分作證，內容涉有不利於
己之陳述（見他字第二一六號卷第六十七、六十八頁），原判決
認甲○○係自白犯罪，固有未合。然原判決並非單憑甲○○該項
自白為判決之基礎，且上訴意旨復未說明除去上開證據，原判決
即不能為同一事實之認定，故原判決此部分之違誤，難謂於判決
有所影響，依刑事訴訟法第三百八十條之規定，仍不得為合法之
第三審上訴理由。其餘上訴意旨，經核係置原判決所為明白論斷
於不顧，仍持已為原判決指駁之陳詞，專憑己見再事爭辯，或任
意指摘原判決違法，難認已符合首揭法定之第三審上訴要件。其
等上訴均違背法律上之程式，俱應予駁回。
據上論結，應依刑事訴訟法第三百九十五條前段，判決如主文。
中    華    民    國  九十九  年    三    月   三十   日
                      最高法院刑事第九庭
                          審判長法官  邵  燕  玲
                                法官  李  伯  道
                                法官  孫  增  同
                                法官  李  英  勇
                                法官  施  俊  堯
本件正本證明與原本無異
                                      書  記  官
中    華    民    國  九十九  年    四    月    六    日
                                                      v

司法院資訊處製作；財團法人民間司法改革基金會備份。
